臺灣臺北地方法院民事判決　九十一年度訴字第七九七號
　　原　　　告　台北銀行股份有限公司
　　法定代理人　乙○○
　　訴訟代理人　丁○○
　　　　　　　　甲○○
　　被　　　告　戊○○
右當事人間請求清償借款事件，本院判決如左：
    主    文
被告應連帶給付原告新台幣佰零貳萬貳仟佰零捌元，及如附表所示之利息、違約
金。
訴訟費用由被告連帶負擔。
本判決於原告以新台幣壹佰零壹萬元供擔保後，得假執行。但被告如於假執行程序實
施前以新台幣佰零貳萬貳仟佰零捌元為原告預供擔保，得免為假執行。
    事    實
甲、原告方面：
一、聲明：除假執行擔保金額外，如主文所示。
二、陳述：
（一）被告丙○○以被告戊○○為連帶保證人，於民國八十二年十月二十九日向原告
      借用新台幣（下同）伍佰萬元，借款期限為二十年，約定第一年至第三年按月
      付息不還本，第四年起就本息分二０四個月償付，其利率按原告所訂基本放款
      利率減碼年息百分之一點三五，依年金法計算月付金，每月計付一次，上開月
      付金得由原告自借款日起每屆滿半年之次日，按原告之基本放款利率減原加碼
      重新計算。本息遲延違約金逾期在六個月以內部分，按未還本金餘額照上開利
      率百分之十加付，超過六個月者，按上開利率百分之二十計付違約金。詎自八
      十七年四月二十八日起被告即未依約償還本息，依約定書第六條第一款之約定
      ，借款當已屆清償期。經臺灣高雄地方法院對被告所有之不動產強制執行拍定
      後，已清償部分本息，尚積欠如聲明所示之本金、利息或違約金迄未清償，為
      此提起本件訴訟。
（二）對被告抗辯之陳述：
    １被告丙○○原為原告復興分行八十二年間新進行員，同年三月丙○○為購置位
      於高雄縣之住宅而向原告申請貸款，因其考慮利率之差異與還本之負擔，初次
      聲請之科目為短期擔保放款，期限一年，到期還清或聲請展期。被告戊○○則
      於八十二年三月十日至原告處親自簽署個人資料表、約定書、借據以擔任被告
      丙○○上開借款之連帶保證人。其後因被告丙○○欲更換工作，為免因更換貸
      款契約而需每年南北奔波，遂以同一擔保品於同年十月二十九日聲請將短期擔
      保放款更改為長期擔保放款，即被告丙○○以八十二年十月之借款清償原先八
      十二年三月之舊借款，此應屬新債清償性質，依據民法第三百二十條規定如新
      債務不履行時，其舊債務不消滅。且因被告丙○○之舊借款申貸不久，經辦人
      員遂交付相關文件與被告丙○○，交其與保證人即被告戊○○共同填具內容、
      蓋妥印文後交回，經核驗被告二人之印文與初貸時相符，經辦人員即於同年十
      月二十九日撥貸長期擔保放款一筆償還同年三月份申貸之短期擔保放款，故如
      本件新債務借款人不履行，八十二年三月之舊債務仍不消滅，被告戊○○仍應
      負擔連帶保證責任。
    ２本件原告撥貸之初，被告丙○○之財務狀況一切正常，擔保物亦尚具價值，並
      無需要誘使被告丙○○勾串外人陷害被告戊○○。且被告戊○○於八十二年三
      月本件貸款初貸時已明白表示擔任保證人之意願，同年十月變更貸款條件時亦
      交付印文與其外甥即被告丙○○使用，甚至在多年後本件貸款已轉列催收款，
      原告對被告戊○○行使抵銷權時，原告尚曾接獲戊○○本人來電詢問不應一次
      結清其帳戶，應只能扣抵三分之一，且如處分本案擔保品不足數額願代被告丙
      ○○清償，足證其承認擔當保證人之事實。被告戊○○既已交付印章授意被告
      丙○○蓋章擔任連帶保證人，同意丙○○於契約下所負之債務負連帶清償責任
      ，事後再以被偽簽及盜蓋為辯解，顯不足採信。
    ３退萬步言，即便被告戊○○所辯屬實，然其既不否認八十二年三月間印章之真
      正，則依該約定書第十一條約定，蓋有該印鑑一式者即生效力，則八十二年十
      月間授信契據保證約定均生效力，被告戊○○仍應負連帶保證責任。
三、證據：提出借據、約定書、臺灣高雄地方法院八十九年執字第四四二三０號分配
    表、存摺明細帳、放款帳卡（以上皆影本）等件為證。
乙、被告方面：
壹、被告丙○○部分
    被告未於最後言詞辯論期日到場，據其之前之聲明或陳述略以：
一、聲明：駁回原告之訴及其假執行之聲請，如受不利判決願供擔保免為假執行。
二、陳述略稱：不否認本件借款之真正，但現無資力還錢。
貳、被告戊○○部分：
一、聲明：駁回原告之訴及其假執行之聲請，如受不利判決願供擔保請准宣告免為假
    執行。
二、陳述略稱：
（一）被告確實於八十二年三月間同意擔任本件被告丙○○房屋貸款之連帶保證人，
      並同時有簽署借款、約定書，借款期間有效期限為一年之銀行短單，每一年必
      須換約才發生效力，同年十月二十九日原告為內部作業手續方便，夥同被告丙
      ○○擅自偽造簽名及印章，此部分因為已涉及偽造文書罪嫌，經被告向台北地
      方法院檢察署提出刑事告訴。被告所簽署為一年期短單，故一年到期後需再簽
      署才生效力，未簽署前連帶保證人借據、約定書屆期失效，原告請求返還借款
      顯有誤解。
（二）被告在台北銀行桂林分行存款約七萬多元。於八十七年間遭原告依約定書第三
      條全數逕予扣抵，另被告於八十六年三月及八十七年九月曾收到原告郵政送達
      催告書，內容為被告丙○○自八十六年起未付借款利息，因被告非債務人故無
      須對催告書行使抗辯權，並非不爭執本件債務。
（三）本件約定書是台北銀行擬定定型化契約，並未限定保證期限，依據消費者保護
      法第十二條規定因顯失公平，故應屬無效。
三、證據：提出告訴狀影本為證。
丙、本院依職權命原告提出本件借款之銀行內部審核文件及訊問證人胡為中。
    理    由
甲、程序方面：
一、按當事人得以合意定第一審管轄法院。但以關於由一定法律關係而生之訴訟為限
    。前項合意，應以文書證之。民事訴訟法第二十四條定有明文。本件依約定書第
    十條，合意由本院為第一審管轄法院，本院自有管轄權，合先敘明。
二、本件被告丙○○未於最後言詞辯論期日到場，核無民事訴訟法第三百八十六條所
    列各款情形，應依原告之聲請，由其一造辯論而為判決。
乙、實體方面：
一、本件原告起訴主張：被告丙○○原為原告復興分行八十二年間新進行員，同年三
    月丙○○為購置位於高雄縣之住宅而向原告申請貸款，因其考慮利率之差異與還
    本之負擔，初次聲請之科目為短期擔保放款，期限一年，到期還清或聲請展期。
    被告戊○○則於八十二年三月十日至原告處親自簽署個人資料表、約定書、借據
    以擔任被告丙○○上開借款之連帶保證人。其後因被告丙○○欲更換工作，為免
    因更換貸款契約而需每年南北奔波，遂以同一擔保品於同年十月二十九日聲請將
    短期擔保放款更改為長期擔保放款，即被告丙○○以八十二年十月之借款清償原
    先八十二年三月之舊借款，向原告借用伍佰萬元，借款期限為二十年，約定第一
    年至第三年按月付息不還本，第四年起就本息分二０四個月償付，其利率按原告
    所訂基本放款利率減碼年息百分之一點三五，依年金法計算月付金，每月計付一
    次，上開月付金得由原告自借款日起每屆滿半年之次日，按原告之基本放款利率
    減原加碼重新計算。本息遲延違約金逾期在六個月以內部分，按未還本金餘額照
    上開利率百分之十加付，超過六個月者，按上開利率百分之二十計付違約金。詎
    自八十七年四月二十八日起被告即未依約償還本息，依約定書第六條第一款之約
    定，借款當已屆清償期。經臺灣高雄地方法院對被告所有之不動產強制執行拍定
    後，已清償部分本息，尚積欠如聲明所示之本金、利息或違約金迄未清償，為此
    提起本件訴訟。
二、被告丙○○辯稱：其現無資力還錢。被告戊○○則以：其並無於八十二年十月二
    十九日之借據上簽名、蓋章應不生效力，且係由被告丙○○擅自偽造簽名及印章
    ，此部分其已提出刑事告訴。又本件約定書為定型化契約，並未限定保證期限，
    依據消費者保護法第十二條規定因顯失公平，故應屬無效等語置辯。
三、本件原告主張：被告丙○○於八十二年三月間以被告戊○○為連帶保證人向原告
    借款伍佰萬元，嗣後並改短期借款為長期借款，借款期限為二十年，詎自八十七
    年四月二十八日起被告即未依約償還本息，依約定書第六條第一款之約定，借款
    當已屆清償期。經臺灣高雄地方法院對被告所有之不動產強制執行拍定後，已清
    償部分本息，尚積欠如聲明所示之本金、利息或違約金迄未清償等情，業據其提
    出借據、約定書、臺灣高雄地方法院八十九年執字第四四二三０號分配表等件為
    證，且為被告所不爭執，堪信此部分之主張為真實。被告丙○○雖辯稱：其現無
    資力還錢云云。然查：本件債務既已到期並經原告拍賣擔保品之後，尚有不足清
    償被告前開借款，即應負擔清償之責，與其有無資力無涉。被告戊○○另以：其
    並無於八十二年十月二十九日之借據上簽名、蓋章應不生效力，又本件約定書為
    定型化契約，依據消費者保護法第十二條規定因顯失公平，應屬無效等語置辯。
    故本件主要爭點即在被告戊○○是否應該負擔保證人之連帶清償責任及本件約定
    書是否有違反消費者保護法之規定而歸無效。
四、經查：
（一）按依法律之規定有使用文字之必要者，得不由本人自寫，但必須親自簽名。如
      有用印章代簽名者，其蓋章與簽名生同等之效力。民法第三條第一項、第二項
      定有明文。又依據被告所簽訂之約定書第十一條約定「... 嗣後立約人與貴行
      往來，悉憑該簽名或印鑑任擇一式，即生效力。」。本件被告戊○○並不否認
      其於八十二年三月份之借據及約定書上簽名蓋章，然辯稱其並無於八十二年十
      月二十九日之借據上簽名云云。然查：
    １經本院命原告提出本件系爭兩張借據原本，其中明顯可見就被告戊○○簽名部
      分係為不同字跡，然其所用印鑑係為相符。
    ２被告丙○○雖稱：兩次借款所用保證人即被告戊○○之印章都是其去刻的，所
      以刻出來是一模一樣云云（見本院九十一年三月二十七日言詞辯論筆錄，本院
      卷第三十二頁）。然被告戊○○卻稱：八十二年三月份確實是由其本人去對保
      ，借據上為其親自簽名，印章亦為其所有。（見本院九十一年六月五日言詞辯
      論筆錄，本院卷第五十一頁）。此與被告丙○○所稱兩次印章均為其代被告戊
      ○○所刻顯有矛盾。足見被告丙○○係為脫免被告戊○○之連帶保證人責任，
      而為對其較為有利之陳述。
      綜上所述，被告戊○○於八十二年十月二十九日之借據上雖未親自簽名，但既
      已用蓋章代替簽名，自應負擔本件借款之連帶保證人責任。
（二）所謂消費者，依消費者保護法第二條立法解釋，指以消費為目的而為消易。使
      用商品或接受服務者而言。而銀行或其他金融機構與連帶保證人間所訂立之保
      證契約，乃保證人擔保借款人對金融機構債務之清償責任，金融機構對保證人
      並未提供任何商品或服務，保證人並未因有保證契約而自銀行獲得報償，其性
      質應屬單務、無償契約，自無消費者保護法之適用。
    故被告戊○○所辯均不足採信，其仍應負擔本件借款之連帶保證人責任。
五、從而，原告依消費借貸及連帶保證契約請求被告連帶給付借款佰零貳萬貳仟
    佰零捌元，及如附表所示之利息、違約金為有理由，應予准許。
六、兩造陳明願供擔保請為宣告假執行或免為假執行，經核均與規定相符，爰分別酌
    定相當之擔保金額予以宣告。
七、本件事證已臻明確，兩造其餘攻擊防禦方法，核予判決結果不生影響，爰不一一
    論述，併此敘明。
八、結論：本件原告之訴為有理由，依民事訴訟法第三百八十五條第一項前段、第八
    十五條第二項、第三百九十條第二項、第三百九十二條，判決如主文。
中　　　華　　　民　　　國　　九十一　　年　　　六　　　月　　 十九　　 日
                                            民事第四庭法      官　黃柄縉
右為正本係照原本作成
如對本判決上訴，須於判決送達後廿日內向本院提出上訴狀
中　　　華　　　民　　　國　　九十一　　年　　　六　　　月　　 十九　　 日
　　　　　　　　　　　　　　　　　　　　　　　　　　　法院書記官　楊湘雯
